【裁判字號】    89,判,1942
【裁判日期】    890615
【裁判案由】    新型專利異議
【裁判全文】
行  政  法  院  判  決                          八十九年度判字第一九四二號
    原      告  甲○○
    訴訟代理人  樊貞松  律師
                王雲平  律師
    被      告  經濟部智慧財產局
右當事人間因新型專利異議事件，原告不服行政院中華民國八十八年五月十二日台八
十八訴字第一八四○六號再訴願決定，提起行政訴訟。本院判決如左︰
    主  文
原告之訴駁回。
    事  實
緣原告於民國八十五年一月十九日以其「胸罩墊結構改良」係於一具韌性且不透水之
容器內充填複數呈圓形之空心球微粒及潤滑液體，使空心球微粒經潤滑液體潤滑後形
成流體狀，容器之形狀、大小、充填量依胸罩大小彈性選擇，並視需求流動性及重量
決定潤滑之比例，該胸罩墊可置於或包覆於胸罩杯內，以達到重量輕、具活動性及接
觸感真實之效能等情，向被告機關申請新型專利，經編為第00000000號審查
，准予專利。公告期間，心內閣國際股份有限公司以本案之結構及所運用之元件，皆
為早已公開之習知技術，不具新穎性及進步性，有違專利法第九十八條第一項及第二
項規定云云，檢具本案專利公告影本、八十二年十月一日公告之第00000000
號「衝激式按摩健胸罩」專利公告影本（下稱引證一）、一九八六年六月十日公開之
日本實用新案昭六三─八九九○七號公告影本及中譯本（下稱引證二）、一九九一年
十月二十八日公開之日本實用新案平三─一○三二一○號公告影本及中譯本（下稱引
證三）、一九五一年二月二十日公告之美國專利第0000000號公告影本及部分
中譯本（下稱引證四），對之提起異議。案經被告機關審查略以：引證一、二、三不
足證明本案不具新穎性及進步性，惟本案與引證四比較，本案韌性不透水容器內充填
複數空心球微粒及潤滑液體之構造見於引證四，且引證四之微粒物內充填液體（或乳
膠）及大氣壓力相同之氣體，則形成空心，而與本案空心球微粒之結構相同，雖本案
之空心球微粒於專利說明書中註明為microspheres而與引證四微粒物之原文small ce
-ll不同，然僅為micro與small之大小尺寸不同，且本案亦無註明限制其micropheres
空心球微粒之尺寸，故顯見於容器內充填空心球微粒及液體之結構見於引證四。雖引
證四之容器內除充填微粒物、潤滑液外尚有大氣壓力之氣體，而與本案稍有不同，然
本案容器內灌充飽滿之液體，可產生良好之支撐效果，見於引證一，亦為習知技術，
而本案空心球微粒及潤滑液體充填於空器內可降低胸罩墊重量，其活動性及接觸感真
實之效能則見於引證四，故本案由引證四可為熟習該項技術人士所能輕易完成，功效
可預期，故不具增進功效，而不符新型專利之要件，而為「本案異議成立，應不予專
利。」之審定，發給八十七年三月二十一日台專（判）○二○一六字第一○八八一二
號專利異議審定書。原告不服，一再訴願，遞遭決定駁回，遂提起本件行政訴訟。茲
摘敘兩造訴辯意旨於次：
原告起訴意旨略謂︰一、本案係一種「胸罩墊結構改良」，包括一容器，該容器以具
韌性且不透水之材質製成，容器內充填有複數空心球微粒及潤滑液體，空心球微粒 (
microspheres)為一直徑約為100-150um之微粒，此已界定於一具體範圍內，其他之結
構物體例如小粒子 (small cell) 等，顯非空心球微粒之範圍，尤其引證案之小粒子
已敘明圓形狀是較適合的，該橢圓形狀之小粒子自然不符空心球微粒之標的，空心
球微粒的定義係指空心圓球體狀之微粒，而非橢圓體。再者，由引證四第四圖中已可
清楚算出其小粒子直徑約有一公分左右，此與本案直徑約為100-150um 的空心球微粒
之尺寸，有數百倍之差距，兩者為不同之結構體。原審查委員未予詳查，卻認定小粒
子與空心球微粒相同，顯有不當。二、引證案之容器內充填小粒子、充填物、大氣壓
力之氣體為三種充填物，此與本案之空心球微粒及潤滑液體使用二種充填物明顯不同
。本案除了空心球微粒與引證案之小粒子具有顯著差異外，本案之容器內灌充飽滿之
液體，可產生良好的支撐效果，此亦為引證案所無法比擬者。原審查委員硬稱「引證
案之微粒內充填液體及大氣壓力相同之氣體，以形成空心與本案空心球微粒之結構相
同。至所稱本案容器灌充飽滿之液體，可產生良好之支撐效果云云，並未見於專利說
明書及申請專利範圍．．．。」，顯與事實不符。本案結構上頗富巧思，使用上亦具
有增進之功效，難謂非空間型態之創新。三、本案實體產品於提出申請後即上市銷售
已逾兩年，足以證明可以依據申請專利範圍部分製成產品，並非空言。四、綜上所述
，顯可知引證案實不足以證明本案係運用既有之技術或知識，而為熟習該項技術者所
能輕易完成且未能增進功效，完全符合專利法第九十七條、九十八條之規定，請撤銷
原處分及一再訴願決定。
被告答辯意旨略謂︰本案創作說明及申請專利範圍，皆述以具韌性且不透水之材質製
成之容器內充填複數空心球微粒及潤滑液體，以達重量輕、具活動性、接觸感真實之
效能，而所謂本案容器內灌充飽滿之液體，可產生良好支撐效果者，皆未見有所著墨
，而係於異議答辯時始提出，且亦見於引證案之韌性不透水容器而充填滿液體，同具
有良好之支撐效果，故為習知。本案容器內充填複數空心球微粒及潤滑液體雖與引證
四之容器內除充填微粒物及潤滑液外，尚有大氣壓力之氣體者稍有不同，然本案容器
內無充填大氣壓力氣體所具之良好支撐效果，見於引證一，而為習知。本案空心球微
粒及潤滑液體充填於容器內可降低胸罩總重量，具活動性及接觸感真實之效能見於引
證四之容器內充填微粒物、潤滑液之大部分空間者，故由引證案足證明本案不符新型
專利要件。至於本案之空心球微粒與引證四之小粒子僅為大小尺寸不同，且本案於專
利說明書中亦無註明限制其micropheres空心球微粒之尺寸及在100-150um以圓球體狀
有何顯著功效增。另由引證四第四欄第四十行至第四十三行所述「其微粒物23至少部
分充填舒適的充填物11以及大氣壓力相同之氣體22，充填物11可以是液體或舒適之乳
膠」及圖四所示，顯見引證四之微粒物內充填液體(或乳膠)及大氣壓力相同之氣體，
則形成空心，而與本案空心球微粒之結構相同，均可大幅減低整體之重量，原告之訴
為無理由，請依法駁回。
    理  由
按「稱新型者，謂對物品之形狀、構造或裝置之創作或改良。」固為專利法第九十七
條所明定。惟公告中之新型，任何人認有違反第九十七條至第九十九條之規定者，得
自公告之日起三個月內，備具異議書，附具證明文件，向專利專責機關提起異議，復
為專利法第一百零二條所規定。又「新型係運用申請前既有之技術或知識，而為熟習
該項技術者所能輕易完成且未能增進功效時」，雖無同條第一項所列情事，仍不得申
請取得新型專利，同法第九十八條第二項亦定有明文。查本件原告於民國八十五年一
月十九日以其「胸罩墊結構改良」係於一具韌性且不透水之容器內充填複數呈圓形之
空心球微粒及潤滑液體，使空心球微粒經潤滑液體潤滑後形成流體狀，容器之形狀、
大小、充填量依胸罩大小彈性選擇，並視需求流動性及重量決定潤滑之比例，該胸罩
墊可置於或包覆於胸罩杯內，以達到重量輕、具活動性及接觸感真實之效能等情，向
被告機關申請新型專利，經編為第00000000號審查，准予專利。公告期間，
心內閣國際股份有限公司以本案之結構及所運用之元件，皆為早已公開之習知技術，
不具新穎性及進步性，有違專利法第九十八條第一項及第二項規定云云，檢具引證一
、二、三、四，對之提起異議。案經被告機關審查略以：引證一、二、三不足證明本
案不具新穎性及進步性，惟本案與引證四比較，本案韌性不透水容器內充填複數空心
球微粒及潤滑液體之構造見於引證四，且引證四之微粒物內充填液體（或乳膠）及大
氣壓力相同之氣體，則形成空心，而與本案空心球微粒之結構相同，雖本案之空心球
微粒於專利說明書中註明為microspheres而與引證四微粒物之原文small cell不同，
然僅為micro與small之大小尺寸不同，且本案亦無註明限制其micropheres 空心球微
粒之尺寸，故顯見於容器內充填空心球微粒及液體之結構見於引證四。雖引證四之容
器內除充填微粒物、潤滑液外尚有大氣壓力之氣體，而與本案稍有不同，然本案容器
內灌充飽滿之液體，可產生良好之支撐效果，見於引證一，亦為習知技術，而本案空
心球微粒及潤滑液體充填於空器內可降低胸罩墊重量，其活動性及接觸感真實之效能
則見於引證四，故本案由引證四可為熟習該項技術人士所能輕易完成，功效可預期，
故不具增進功效，而不符新型專利之要件，而為異議成立之審定。原告不服，主張本
案係一種「胸罩墊結構改良」，包括一容器，該容器以具韌性且不透水之材質製成，
容器內充填有複數空心球微粒及潤滑液體，空心球微粒為一直徑約為 100-150um之微
粒，此已界定於一具體範圍內，其他之結構物體例如小粒子等，顯非空心球微粒之範
圍，尤其引證案之小粒子已敘明圓形狀是較適合的，該橢圓形狀之小粒子自然不符
空心球微粒之標的，空心球微粒的定義係指空心圓球體狀之微粒，而非橢圓體。再者
，由引證四第四圖中已可清楚算出其小粒子直徑約有一公分左右，此與本案直徑約為
100-150um 的空心球微粒之尺寸，有數百倍之差距，兩者為不同之結構體。原訴願審
查委員未予詳查，卻認定小粒子與空心球微粒相同，即有不當。又引證案之容器內充
填小粒子、充填物、大氣壓力之氣體為三種充填物，此與本案之空心球微粒及潤滑液
體使用二種充填物明顯不同。本案除了空心球微粒與引證案之小粒子具有顯著差異外
，本案之容器內灌充飽滿之液體，可產生良好的支撐效果，此亦為引證案所無法比擬
者。原審查委員硬稱「引證案之微粒內充填液體及大氣壓力相同之氣體，以形成空心
與本案空心球微粒之結構相同。至所稱本案容器灌充飽滿之液體，可產生良好之支撐
效果云云，並未見於專利說明書及申請專利範圍．．．。」，顯與事實不符。本案結
構上頗富巧思，使用上亦具有增進之功效，難謂非空間型態之創新。且本案實體產品
於提出申請後即上市銷售已逾兩年，足以證明可以依據申請專利範圍部分製成產品，
並非空言，可知引證案實不足以證明本案係運用既有之技術或知識，而為熟習該項技
術者所能輕易完成且未能增進功效，本案完全符合專利法第九十七條、九十八條之規
定云云。經查，本案創作說明及申請專利範圍，皆述以具韌性且不透水之材質製成之
容器內充填複數空心球微粒及潤滑液體，以達重量輕、具活動性、接觸感真實之效能
，而所謂本案容器內灌充飽滿之液體，可產生良好支撐效果者，皆未見有所著墨，而
係於異議答辯時始提出，且此亦見於引證案之韌性不透水容器而充填滿液體，同具有
良好之支撐效果，此部分應為業者所習知而無疑。至於本案容器內充填複數空心球微
粒及潤滑液體雖與引證四之容器內除充填微粒物、潤滑液外，尚有大氣壓力之氣體而
稍有不同，然本案容器內無充填大氣壓力氣體所具之良好支撐效果，已見於引證一，
而為習知技術。而本案空心球微粒及潤滑液體充填於容器內可降低胸罩總重量，具活
動性及接觸感真實之效能見於引證四之容器內充填微粒物、潤滑液之大部分空間者，
故由引證案應可證明本案不符新型專利要件。另本案之空心球微粒與引證四之小粒子
僅為大小尺寸不同，且本案於申請專利當時並未於專利說明書中註明限制其microph-
eres 空心球微粒之直徑在100-150um之間，亦未說明圓球微粒與橢圓形之小粒子二者
間有何不同，何以圓球微粒有顯著不同之增進功效。另由引證四第四欄第四十行至第
四十三行所載：「其微粒物至少部分充填舒適的充填物以及大氣壓力相同之氣體，充
填物可以是液體或舒適之乳膠」及圖四所示，顯見引證四之微粒物內充填液體 (或乳
膠) 及大氣壓力相同之氣體，則形成空心，而與本案空心球微粒之結構相同，均可大
幅減低胸罩整體之重量。再者，本件經訴願機關檢具訴願理由書、答辯書、申請卷、
異議卷送請中國紡織工業研究中心審查結果亦同前開結論，有該中心八十七年九月十
八日中紡(八七)服字第○九○二九號專利訴願審查意見書在卷可參。至於原告提起本
件行政訴訟所附之實體樣品，於異議程序中並未提出，自非被告機關及於審酌，本院
亦無從加以論究，附此敘明。綜上所述，原處分依前開規定所為本案異議成立，應不
予專利之審定，於法並無不合，一再訴願決定，遞予維持，亦無違誤，原告起訴意旨
難謂有理由，應予駁回。
據上論結，本件原告之訴為無理由，爰依行政訴訟法第二十六條後段，判決如主文。
中    華    民    國     八十九      年      六      月      十五       日
                    行 政 法 院 第 一 庭
                                審 判 長 評  事      藍  獻  林
                                         評  事      高  啟  燦
                                         評  事      黃  璽  君
                                         評  事      廖  宏  明
                                         評  事      鄭  忠  仁
右  正  本  證  明  與  原  本  無  異
                                         法院書記官  陳  春  木
中    華    民    國     八十九      年      六      月      十五       日


司法院資訊處製作；財團法人民間司法改革基金會備份。
